臺灣高等法院臺南分院民事判決　92年度重上字第81號
上　訴　人　國防部軍備局
法定代理人　乙○○
訴訟代理人　曾清山　律師
　　　　　　丙○○
被　上訴人　台南縣六甲鄉公所
法定代理人　甲○○
訴訟代理人　邱玲子　律師
　　　　　　鄭慶海　律師
複　代理人　林華生　律師
上列當事人間請求拆除地上物等事件，上訴人對於中華民國92年
9月5日臺灣臺南地方法院第一審判決（85年度重訴字第390號）
提起上訴，本院於94年10月18日言詞辯論終結，判決如下：
      主      文
原判決主文第二項及該部分假執行之宣告，並命上訴人負擔
訴訟費用之裁判均廢棄。
上開廢棄部分，被上訴人在第一審之訴及假執行聲請駁回。
第一審（除確定部分外）、第二審訴訟費用由被上訴人負擔。
      事      實
甲、上訴人方面：
一、聲明：(一)原判決不利於上訴人部分廢棄。(二)廢棄部分，被上
    訴人在第一審之訴及假執行之聲請均駁回。(三)如受不利之判
    決，上訴人願供擔保，請准免為假執行。
二、陳述：除與原判決記載相同者，茲引用之外，補稱：
  (一)坐落台南縣六甲鄉○○段第4之10地號土地，已於民國（下
    同）86年12月15日分割為台南縣六甲鄉○○段第4之10、4之
    11、4之12等三筆土地，其中4之12地號土地，在上訴人所占
    用之營區圍牆外，且已返還被上訴人。
  (二)兩造間就系爭土地，有使用借貸關係存在，可由下列事實證
    明：
    (1)被上訴人52年9月6日六鄉民字第6389號呈（正本：台南縣
      政府，副本抄送上訴人所屬陸軍第5033營產管理所）於所
      附「軍方借用本鄉有地清冊」內，明確將系爭土地分割前
      之六甲鄉○○段第4之4地號土地，列為借與軍方使用之土
      地。
    (2)被上訴人73年8月10日73所財字第7648號（上訴人書狀誤
      載為7642號）「地目變更同意申請書」，明確載明「茲為
      地目變更之需要，准予同意鈞部（指國防部）使用左列鄉
      有土地（即六甲鄉○○段第4之4地號土地）」，已明示同
      意上訴人使用系爭土地。
    (3)被上訴人於原審86年5月28日民事辯論意旨狀事實及理由
      四自認：「‧‧‧顯示訟爭土地於民國44年間經原告公所
      （即被上訴人）無償撥借供台南縣政府興建國民兵營舍（
      44年10月10日完工）後，因45年6月15日第18次軍事會議
      ，奉總統指示國民兵停訓，國防部乃依行政院45年7月24
      日台防字第4030號令，逕與台灣省政府洽辦國民兵營舍撥
      交軍方使用」等語，已承認系爭土地係國防部依行政院令
      逕與台灣省政府洽辦撥交軍方使用，已默認上訴人有權使
      用系爭土地，而與上訴人有使用借貸關係。
  (三)上訴人占用系爭土地，並非無權占有，理由如下：
    (1)上訴人與被上訴人間有使用借貸關係存在，詳上所述。
    (2)上訴人占有系爭土地係依45年6月15日第18次軍事會議，
      奉總統指示，甲種國民兵停訓，經台灣省政府於45年8月1
      5日，依行政院45年7月24日台防字第4030號令通案檢討後
      ，撥借給軍方使用，有台南縣政府84年1月20日84府兵編
      字第10659號函可證，並為被上訴人所自認，足證上訴人
      占用系爭土地，有合法權源。
    (3)75年初內政部邀集兩造及相關單位會商獲致結論如下：「
      一本案土地據陸軍總司令部代表稱：『本部為台南六甲營
      區用地‧‧‧，因部分土地在營區圍牆外，其未使用部分
      擬辦理分割後，歸還六甲鄉公所』，是該營區未使用土地
      ，應請陸軍總司令部協調六甲鄉公所辦理分割後歸還鄉公
      所。二陸軍總司令部所使用之土地，陸軍總司令部及台南
      縣六甲鄉公所出席代表均表示同意再行協調，是本案應請
      台南縣政府協助六甲鄉公所與陸軍總司令部協調後再行辦
      理」（見內政部75年2月6日台（75）內地字第378086號函
      ），上訴人並已依會商結論，將營區圍牆外未使用之土地
      辦理分割後，返還被上訴人（見移交會銜清冊），依上開
      會商所獲致結論，營區內土地亦即上訴人所使用之系爭土
      地，被上訴人代表同意暫緩歸還，繼續協調，足證上訴人
      占用系爭土地並非無合法權源。
  (四)原判決引述原審向行政院函調之45年7月24日台45防第4030
    號函及國防部45年6月23日（45）輯輸字第1168號呈內載：
    「‧‧‧3.甲種國民兵訓練營房及營具與軍毯、蚊帳、服裝
    等撥給民防接替海防部隊使用‧‧‧」，及台灣省政府依行
    政院上開函示，訂定「台灣省各縣市國民兵訓練營房及營具
    撥借民防接替海防部隊使用應行注意事項」第1條規定：「
    本省各縣市國民兵訓練營房及營具，在停訓期間依照國防部
    安全計畫案之規定暫撥借本省民防接替海防部隊使用」，認
    撥借範圍僅限「營房」、「營具」等並未包括土地在內，惟
    查上開函文及應行注意事項所指「營房、營具‧‧‧」係撥
    借給民防接替海防部隊使用，並非撥借給軍方即上訴人使用
    ，原判決引述錯誤，誤認係撥借給軍方使用，已有未當，且
    所稱「營房」係指地上建物而言，當然包括土地在內，原判
    決認營房並未包含土地，亦有未當。
  (五)被上訴人52年9月6日六鄉民字第6389號呈，係依據台南縣政
    府52年8月6日南府地丁字第50576號令辦理，自鈞院向台南
    縣政府調取該令文顯示，台南縣政府係依上訴人所屬陸軍
    5033營產管理所要求，令所屬各鄉（鎮）公所查報有無鄉（
    鎮）有土地借與軍方使用，被上訴人既於該呈文中列有系爭
    土地分割前之六甲段4之4號土地，且於清冊內載明係「軍方
    借用本鄉有土地」，顯然已明示系爭土地為軍方所借用，至
    備考欄內雖記載「本號土地現借給台南縣政府建設國民兵營
    」，僅在表示系爭土地原係借給台南縣政府而已，否則，系
    爭土地位於六甲鄉內，離鄉公所很近，自45年8月15日台灣
    省政府依行政院指示撥交給軍方使用，至52年9月6日發文止
    ，已有7年之久，被上訴人豈有不知系爭土地已由上訴人占
    用並作為陸軍防空飛彈指揮部基地之理，被上訴人認該呈文
    並不足以證明已向上訴人另有使用借貸之要約或承諾之意思
    表示，顯無可採。
  (六)被上訴人提起本訴，有權利濫用之禁止，並違反誠實信用之
    原則：
    按「權利之行使，不得違反公共利益，或以損害他人為主要
    目的」、及「行使權利、履行義務，應依誠實及信用方法」
    ，民法第148條第1、2項定有明文，又「查權利之行使，是
    否以損害他人為主要目的，應就權利人因權利行使所能取得
    之利益，與他人及國家杜會因其權利行使所受之損害，比較
    衡量以定之，倘具權利之行使，自己所得利益極少而他人及
    國家杜會所受之損害甚大者，非不得視為以損害他人為主要
    目的，此乃權利社會化之基本內涵所必然之解釋」 (最高法
    院71年度台上字第737號判例)，再者「誠實信用之原則，係
    在具體的權利義務之關係，依正義公平之方法，確定並實現
    權利之內容，避免當事人間犧牲他方利益以圖利自己，自應
    以權利及義務人雙方利益為衡量依據，並應考察權利義務之
    杜會上作用，於具體事實妥善運用之方法」 (最高法院86年
    度台上字第64號判例），系爭土地固係被上訴人所有，惟自
    45年6月15日第18次軍事會議，奉總統指示國民兵停訓後，
    上訴人即依行政院45年7月24日台防字第4030號令：「撥交
    給軍方使用」，而作為「陸軍防空飛彈指揮部」（現已更名
    為「國防部參謀本部飛彈司令部」）軍事基地使用，而該「
    國防部參謀本部飛彈司令部」係台灣南部防空樞紐、台中以
    南指揮管制中心，地處極為重要，而被上訴人收回系爭土地
    ，並無特定使用計劃，僅在擴展財源，依上引最高法院判例
    ：「倘其權利之行使，自己所得利益極少，而他人及國家社
    會所受之損害甚大者」，非不得視為以損害他人為主要目的
    ，且查兩造均係公務機關，上訴人占有系爭土地，係基於國
    防設施，為「避免當事人間犧牲他方利益以圖利自己，自應
    以權利及義務人雙方利益為衡量依據」，被上訴人既無特定
    使用計畫，而上訴人係基於國防設施，作為「國防部參謀本
    部飛彈司令部」基地使用，兩相衡量比較，自以上訴人所受
    之損害較大，而被上訴人所得之利益極小，其提本件訴訟，
    自有權利濫用，並違反誠實信用之原則。
三、證據：除援用第一審所提證據外，補提出土地登記謄本3件
    、六甲鄉公所90年10月30日90所財字第9371號函影本1件、
    六甲鄉公所52年9月6日六鄉民字第6389號呈附軍方借用本鄉
    有地清冊影本1件、六甲鄉公所73年8月10日73所財字第7648
    號地目變更同意申請書影本1件、國防部93年5月25日睦睆字
    第0930010321號令影本1件、內政部75年2月6日台（75）內
    地字第378086號函影本1件、陸軍總司令部六甲鄉公所土地
    移交接收會銜清冊影本1件。
乙、被上訴人方面：
一、聲明：(一)上訴駁回（原判決主文第二項應更正為上訴人應將
    坐落台南縣六甲鄉○○段4之10地號面積27,837平方公尺、
    同段4之11地號面積10,748平方公尺等土地〔下稱系爭土地
    〕上，如附圖台南縣麻豆地政事務所94年8月10日土地建物
    套繪圖所示編號Ａ、Ｂ、Ｃ、Ｄ、Ｅ、Ｆ、Ｇ、Ｈ、Ｉ、Ｊ
    、Ｋ、Ｌ、Ｍ、Ｎ、Ｏ、Ｐ、Ｑ、Ｒ、Ｓ、Ｔ、Ｖ、Ｗ等建
    物拆除（以下稱系爭建物），並交還上開二筆土地予被上訴
    人）。
二、陳述：除與原判決記載相同者，茲引用之外，補陳：
  (一)系爭土地於86年12月15日經逕行分割為三筆，即同段4之10
    地號面積27,837平方公尺、同段4之11地號面積10,748平方
    公尺、同段4之12地號面積97平方公尺，有土地登記簿謄本
    可稽。
  (二)茲前開4之12地號土地一筆於分割後，上訴人已交還予被上
    訴人在案，被上訴人對願意撤回第一審之訴，並更正訴之聲
    明。
  (三)否認上訴人對系爭土地有合法占有權源，且上訴人亦未依土
    地法第26條規定取得對系爭土地之合法使用權。又上訴人於
    本審亦自認台灣省政府依據行政院45年7月24日台45防第403
    4號函及國防部45年6月23日（45）輯輸字第1168號函，訂定
    「台灣省各縣市國民兵訓練營防及營具撥借民防接替海防部
    隊使用應行注意事項」係將系爭地上之營房撥借給民防接替
    海防部隊使用，並非撥給軍方即上訴人使用等語，益證上訴
    人係無權占用系爭土地。又房屋及土地為各自獨立之不動產
    ，得分別為交易之客體，上訴人主張「撥借營房」當然包括
    土地在內，於法無據。
  (四)上訴人於本審所援引之被上訴人52年9月6日六鄉民字第6389
    號呈之公文，乃被上訴人公所奉上級機關即台南縣政府82年
    8月6日南府地丁字第50576號令：略以准陸軍5033營產管理
    所52年7月29日立新字第1762號函，要求查明軍方有無借用
    鄉鎮公所公有土地之事實及經過情形，將有關資料列冊送該
    所以憑呈轉工兵署憑辦等情，被上訴人遂以上揭52年9月6日
    六鄉民第6389號呈就陸軍總司令部（非法）使用訟爭土地之
    經過情形，載述於所製作之「陸軍借用本鄉有地清冊」之「
    備考」欄內，並向台南縣政府呈報及副本抄送陸軍5033營產
    管理所者，事屬下級機關之被上訴人遵奉上級機關台南縣政
    府交辦處理公務依行政程序所為之行政行為，並非被上訴人
    與上訴人間就系爭土地為私法上使用借貸之要約或承諾之協
    議等攻防理由，是以上訴人持上開公文作為主張兩造就系爭
    土地曾成立使用借貸之證據方法，尚非可取。
  (五)至於上訴人所提之被上訴人73年8月10日73所財字第7648號
    「地目變更同意申請書」亦僅能證明被上訴人同意依土地實
    際使用現況變更地目為「雜」而已，亦不足以證明兩造間就
    系爭土地另成立新的使用借貸關係，上訴人執此抗辯亦嫌無
    據。
  (六)又上訴人提出之內政部75年2月6日台（75）內地字第378086
    號函及陸軍總司令部六甲鄉公所土地移交接收會銜清冊（土
    地移交清冊），主張：「依上開會商所致結論，營區內土地
    亦即上訴人所使用之系爭土地，被上訴人代表同意暫緩歸還
    ，繼續協商，足證上訴人占用系爭土地，並非屬合法權源」
    云云。經查，此乃被上訴人於85年12月12日向原審法院提起
    本訴前，依行政程序要求陸軍總司令部以有償撥用之方式使
    用系爭土地，未獲結論，而同意經由台南縣政府協助繼續協
    商而已，被上訴人並未表示「同意暫緩歸還」之情事，此觀
    該函說明二全文意旨可明。
  (七)上訴人引據民法第148條第1、2項規定，主張被上訴人有權
    利濫用及違反誠信原則一節，答辯如下：
    (1)按系爭土地係於45年間，為陸軍總司令部未依土地法第26
      條規定完成撥用程序而無權占用者等情，業經原判決詳予
      敘明在案，茲上訴人拒絕上訴人有償撥用之要求，無權且
      免費占用系爭面積廣達近4公頃之土地，達50年之久，已
      違反「使用者付費」合乎公平正義之民主潮流，且使財政
      困難之地方政府 (被上訴人鄉公所)，坐擁遼闊之鄉產，
      卻未能為全體鄉民造益，繁榮地方，徒引民怨，鄉民代表
      會乃於77年11月9日第23屆第5次定期會，決議函請台南縣
      政府歸還系爭土地或為合理賠償本鄉一切損失，否則提出
      控告台南縣政府，有台南縣六甲鄉民代表會77年11月22日
      六鄉代會字第289號函及提案書、決議案可證，惟被上訴
      人仍歷經7、8年之久，經由行政程序要求上訴人辦理有償
      撥用之手續，均未獲結果，始於85年12月間提起本訴，足
      證被上訴人雖犧牲數10年未使用收益訟爭土地之損失，然
      在鄉民代表會為上開決議後，仍歷經相當期間踐行和平合
      理之協調無效之後，始行使請求交還系爭土地之權利，足
      證被上訴人不但係正當權利之行使，且符合誠信原則，應
      可認定。
    (2)上訴人雖主張系爭土地現作為「陸軍防空飛彈指揮部」軍
      事基地使用，係台灣南部防空樞扭，台中以南指揮管制中
      心地處極為重要等情，然查防空指揮系統，屬於防衛單位
      ，依情非不可調整更易，茲上訴人並未舉證該軍事基地為
      全國唯一不可取代或調整之單位，尤以上訴人對於如果交
      還系爭土地予被上訴人時，必須耗費多少軍事費用始能再
      設立同等之「指揮部」使用，並未具體舉證說明，任意主
      張「損害極大」已非有據，而系爭土地單以公告現值計算
      ，4之10地號土地達新台幣（下同）44,539,200元（1,600
      元/㎡×27,837㎡＝44,539,200元），另4之11地號土地則
      為29,321,544元 (2,728元/㎡×10,748㎡＝29,321,544元
      ），合計73,860,744元，不論將來變賣或作其他用途，所
      得利益應在上開公告現值之倍數以上，對於被上訴人之財
      政助益甚鉅，不言可喻，上訴人任意指稱「利益極小」亦
      顯與事實有違，上訴人徒以係屬國防設施，即憑主張其所
      受之損害較大而被上訴人所得之利益極小云云，援引最高
      法院71年台上字第737號判決主張有權利濫用，已嫌無據
      。退步言，上訴人儘可請求相關政府機構依土地徵收條例
      第3條第1款「國防事業」為由辦理徵收，且以國防部每年
      度龐大預算經費，辦理徵收土地支付補償費，應係輕而易
      舉之事務，如此兩方利益同等，各取所須，應屬正辦。
    (3)抑有進者，上訴人之國防利益，係建立在侵害人民之財產
      權益之基礎上，如此屬於不法之侵權行為，倘可依民法第
      148條規定予以保護，為維護軍事利益而犧牲被上訴人之
      財產權益，使軍方「非法」占有成為「合法」占有之舉，
      將疑惑國際視聽，影響國家形象，且違反憲法第15條規定
      「人民之財產權應予保障」，更使土地徵收條例第3條之
      規定成為具文，應非的論。
    (4)綜上所述，上訴人既違背土地法第26條之規定，非法占用
      被上訴人之財產達50年之久，又不能證明其使用系爭土地
      為不可取代或更易之軍事基地，空言軍事利益損害甚大，
      上訴人之財產權益「極小」，主張應受民法第148條規定
      之保護，已嫌無據。況被上訴人如確須維護此等軍事利益
      ，亦僅可依土地徵收條例第3條之規定辦理徵收，使雙方
      利益，各獲取保護，始符合誠信原則。抑有進者，被上訴
      人如獲勝訴之判決，中央政府勢必會依據行政權或立法程
      序，提出補償方法，使地方政府獲得損失之補償，或變更
      有償撥用之方式使上訴人得以繼續使用，因而達成兩造雙
      贏之衡平結果，則法院為如是之判決，不但於法有據，且
      始符合實現公平正義之司法功能及意義。
三、證據：除援用第一審所提證據外，補提出立法委員侯水盛善
    化服務處函及所附協調會會議記錄影本1件、台南縣六甲鄉
    民代表會77年11月22日六鄉代會字第289號函及提案書、決
    議書影本各1件、土地登記謄本4件。
      理      由
一、系爭土地之駐防單位，已於93年4月1日由「陸軍防空飛彈指
    揮部」更名為「國防部參謀本部飛彈司令部」，並由原督導
    單位「國防部陸軍總司令部」改歸由「國防部軍備局」督導
    ，「國防部軍備局」之法定代理人於93年6月1日起變更為乙
    ○○，有國防部93年5月25日睦睆字第0930010321號令影本
    在卷可稽（見本院卷第87及88頁），被上訴人具狀聲明承受
    訴訟，核無不合，應予准許。
    又按訴之變更、追加，非經他造同意，不得為之。但第255
    條第1項第2款至第6款情形，不在此限；又訴之變更、追加
    他訴，於請求之基礎事實同一者或擴張或減縮應受判決事項
    之聲明行為無礙；民事訴訟法第446條第1項及第255條第1項
    第2、3款分別定有明文參照。
    本件被上訴人於原審起訴時係請求：被上訴人應將原坐落台
    南縣六甲鄉○○段4之10地號面積3公頃8682平方公尺土地上
    ，如台南縣麻豆地政事務所86年3月14日複丈成果圖所示編
    號Ａ、Ｂ、Ｃ、Ｄ、Ｅ、Ｆ、Ｇ、Ｈ、Ｉ、Ｊ、Ｋ、Ｌ、Ｍ
    、Ｎ、Ｏ、Ｐ、Ｑ、Ｒ、Ｓ、Ｔ、Ｖ、Ｗ等系爭建物等拆除
    ，並命所轄部隊撤離交還全部土地予上訴人等語。嗣上訴人
    不服原審判決提起上訴後，被上訴人於本院審理時，減縮起
    訴時之聲明，即請求判命：上訴人應將坐落台南縣六甲鄉○
    ○段4之10地號面積27,837平方公尺、同段4之11地號面積10
    ,748平方公尺等土地上，如附圖台南縣麻豆地政事務所94年
    8月10日土地建物套繪圖所示編號Ａ、Ｂ、Ｃ、Ｄ、Ｅ、Ｆ
    、Ｇ、Ｈ、Ｉ、Ｊ、Ｋ、Ｌ、Ｍ、Ｎ、Ｏ、Ｐ、Ｑ、Ｒ、Ｓ
    、Ｔ、Ｖ、Ｗ等系爭建物拆除，並交還上開二筆土地予被上
    訴人等語。經核此係屬民事訴訟法第255條第1項第3款所謂
    「減縮應受判決事項之聲明」；且上訴人對於前揭訴之變更
    減縮並無異議，而為本案之言詞辯論；則揆諸前揭說明，自
    屬無礙，合先敘明。
二、被上訴人起訴主張：系爭土地為被上訴人所有，於44年間，
    原審共同被告台南縣政府為興建甲種國民兵訓練營區，乃向
    被上訴人借用系爭土地以興建營房，45年間停辦國民兵訓練
    ，台南縣政府與被上訴人間之使用借貸關係已經終止，惟台
    南縣政府竟未經被上訴人同意，擅自將系爭土地及其上之營
    房，移交軍方使用，現由上訴人所轄部隊使用中，致被上訴
    人無從建設系爭土地，以利地方繁榮，上訴人使用系爭土地
    ，未經國防部或上訴人，經由台南縣政府層請行政院核准撥
    用，而係由台灣省政府統一作業，將全省各縣市之國民兵營
    舍與國防部協調撥用事宜，依上訴人占用系爭土地，未經合
    法之撥用程序，應屬無權占有，系爭土地上目前有上訴人所
    建如前開土地建物套繪圖所示系爭建物，爰以起訴狀繕本之
    送達，向原審共同被告台南縣政府終止使用借貸關係之意思
    表示，並依民法第470條、第767條規定，請求判決命上訴人
    將系爭4之10地號面積27,837平方公尺、同段4之11地號面積
    10,748平方公尺土地上，如附圖台南縣麻豆地政事務所94年
    8月10日土地建物套繪圖所示系爭建物拆除，並交還上開二
    筆土地予被上訴人等語。
三、上訴人則以：(一)依土地法第26條規定，行政院有權將公有土
    地撥借給任何政府機關使用，系爭土地係台灣省政府於45年
    8月15日依行政院45年7月24日台防字第4030號令通案檢討後
    ，撥借軍方使用，非由台南縣政府轉借使用，上訴人佔用系
    爭土地係奉中央命令，有合法權源，非無權占有。(二)上訴人
    使用系爭土地係因軍方需要撥借作為軍事基地使用，目前仍
    由上訴人所屬國防部參謀本部飛彈司令部駐守，乃台灣南部
    防空樞紐、指揮管制中心，被上訴人以「使用借貸之目的已
    完畢」及「貸與人因不可預知之情事自己需借用物」為由，
    終止使用借貸關係，但其並無特定利用計劃，系爭建物拆遷
    不易，國防重要設施，若被拆除，危害國家安全，被上訴人
    權利之行使，有濫用之嫌等語，資為抗辯。
四、被上訴人主張系爭六甲段4之10地號土地，已於86年12月15
    日分割為三筆，即同段4之10地號面積27,837平方公尺、同
    段4之11地號面積10,748平方公尺、同段4之12地號面積97平
    方公尺，有土地登記簿謄本可稽（見本院卷第172至174頁）
    ，且前開4之12地號土地一筆於分割後，上訴人已交還予被
    上訴人，為兩造所不爭。又系爭二筆土地現為被上訴人所有
    ，於44年間，原審共同被告台南縣政府為興建甲種國民兵訓
    練營區，向被上訴人借用系爭土地以興建營房，45年間因停
    辦國民兵訓練，台南縣政府奉台灣省政府命令，將系爭土地
    及其上之營房移交軍方，現由上訴人所轄部隊進駐使用迄今
    ，系爭土地上目前仍有上訴人所興建如前開土地建物套繪圖
    所示系爭建物之事實，業據被上訴人提出土地登記簿謄本、
    台南縣政府82年1月20日82府兵編字第3764號函、內政部86
    年5月3日台（86）內地字第8675355號函、會議記錄、陸軍
    總司令部86年5月27日（86）傑篤5281號函、陸軍總部辦理
    南屏營區使用六甲鄉公所土地撥用案協調會會議記錄、台南
    縣政府87年6月10日87府財產字第102144號函、台南縣政府
    89年1月7日88府財產字第3449號函、台南縣六甲鄉公所89年
    2月29日89所財字第1654號函、內政部89年7月1日台（89）
    內中第字第8912913號函、內政部90年1月19日台（90）內中
    地字第9002043號函各1份為證，並經原審偕同台南縣麻豆地
    政事務所人員至現場勘驗，製有複丈成果圖附卷可參，復為
    上訴人所不爭執，自堪信為真實。
五、茲被上訴人主張，上訴人占有系爭土地未依法定撥用程序，
    乃無權占有，應拆除地上建物交還土地等語，上訴人則否認
    其主張，並以前揭情詞置辯，是本件兩造首應審酌者為：上
    訴人占有使用系爭土地是否有合法之占有權源？
六、經查：
  (一)依台南縣政府於原審所提84年1月20日84府兵編字第10659號
    函，說明第三項：「本案撥借之土地（六甲鄉○○段4之10
    號）係於民國44年間六甲鄉公所無償提供本府興建國民兵營
    舍（44年10月10日完工），45年6月15日第18次軍事會議，
    奉總統指示：甲種國民兵停訓，45年8月15日台灣省政府通
    案作業，並准國防部（45）輯輸字第1600號函，將甲種國民
    兵訓練營房、營具等『撥借』民防接替海防部隊使用」，第
    四項：「‧‧‧台灣省政府撥借各縣市國民兵訓練營交軍方
    使用，係依行政院45年7月24日以台防字第4030號令飭國防
    部逕洽台灣省政府辦理‧‧‧」，第六項：「‧‧‧本案土
    地之使用，係由中央命令、台灣省政府通案作業，『暫時撥
    借』軍方使用迄今‧‧‧」等語（見原審卷(一)第36頁及背面
    ）。
  (二)依原審函請行政院調閱之上開國防部呈文記載內容：「‧‧
    ‧三甲種國民兵訓練擬自本月十九日第二期結訓後不再繼續
    辦理併擬作左列處置：1.擔任甲種國民兵訓練之各團管區幹
    部隊撤銷後之軍方幹部與士兵儘先編於民防接替海防部隊；
    2.各縣市訓練營之行政人員，由台灣省政府另予安置；3.甲
    種國民兵訓練營房及營具與軍毯、蚊帳、服裝等，撥給民防
    接替海防部隊使用，多餘部分請撥軍方使用。4.四十五年度
    甲種國民兵訓練預算二千五百三十一萬七千九百元移作民防
    擔任海防所需經費」，經簽由行政院核定結果：「‧‧‧二
    除所擬第三項多餘裝具、撥交軍方使用一節，應由該部逕洽
    台灣省政府辦理，及第四項經費問題，仍希遵照本院台（45
    ）防字第（3833）號令與台灣省政府及民防司令部會商決定
    報核外，其餘准予照辦」，有國防部45年6月23日以（45）
    輯輸字第1168號呈稿及行政院45年7月24日台四十五防4030
    號令附卷足參（見原審卷(二)第188至192頁）。
  (三)依上開縣政府、國防部之二項函文，可知系爭土地，係因甲
    種國民兵停訓，經行政院核准，由台灣省政府通案作業，將
    系爭土地上已興建之甲種國民兵訓練營房，撥借給接替之海
    防部隊使用。
  (四)被上訴人雖主張上開函令撥借範圍為「營具」、「營房」，
    未包含土地等語，惟查：營房固屬建物，屬獨立之不動產，
    但仍須附著於土地上，無從自土地上分離而單獨存在，解釋
    上開函令之意旨，自不能曲解為僅撥用營房，不撥用營地。
    被上訴人此部分抗辯，顯與事理不合，並無足採。
    又依台灣省政府依行政院上開令示，於45年間為通案作業所
    訂定之「台灣省各縣市國民兵訓練營房及營具撥借民防接替
    海防部隊使用應行注意事項」，其中第2條規定：「借用時
    限不規定。惟本省甲種國民兵奉命復訓時，或其他必要，經
    奉准時應即交還」等語，借用營地並無期限之約定。
  (五)參以上訴人於本院提出之被上訴人呈報台南縣政府之六甲鄉
    公所52年9月6日六鄉民字第6389號呈所附「軍方借用本鄉有
    地清冊」（見本院卷第22及23頁），其備考欄內明確載明：
    「本號土地（即系爭土地分割前之六甲鄉○○段第4之4地號
    土地）現借給台南縣政府建設國民兵營，尚未辦理管理登記
    」，可知被上訴人於52年間起，即將系爭土地分割前之六甲
    鄉○○段第4之4地號土地，列為軍方借用之土地，足證被上
    訴人明確知悉本件軍方借貸之事實。又上訴人於本院提出之
    被上訴人73年8月10日73所財字第7648號「地目變更同意申
    請書」（見本院卷第24頁），亦明確記載：「茲為地目變更
    之需要（即指系爭土地分割前之六甲鄉○○段第4之4地號土
    地）准予同意鈞部（指國防部）使用‧‧‧」，亦已陳明同
    意上訴人使用系爭土地。此二項公文固因年代久遠，無法調
    取原本核對，但依其格式、意旨觀之，應屬公文書，且核與
    其他相關証據所載事實相符，其內容應屬可信。被上訴人空
    言抗辯該公文係影本，無從証明真正云云，自無可採。
　(六)被上訴人又主張系爭土地，未依土地法第26條規定完成撥用
　  手續，此固為上訴人所不爭執，且依土地登記簿謄本之記載
    ，系爭土地所有人與管理機關，均仍屬被上訴人即明（本院
    卷第6、7頁）。蓋如經撥用程序，則至少管理機關（甚或所
    有人）必須改登記為上訴人或國防部所屬單位等語。惟查：
    土地法第26條所謂之撥用，乃各級政府機關間因需用公有土
    地所為之規範，核屬公法上之行政手續，並不妨礙需用人與
    土地所有人間之私法上借用關係之成立，如上段所述，行政
    院或台灣省政府通盤指示各級地方機關撥借營房營具，乃撥
    借，其性質係私法上之借用而非行政程序上之撥用，此部分
    被上訴人所辯，並不能因此即謂兩造間無其他法律係存在。
  (七)綜上所述，上訴人抗辯，其就系爭土地與被上訴人間有借用
    關係一節，堪以採信。
  (八)末按「權利之行使，不得違反公共利益，或以損害他人為主
    要目的」；「行使權利、履行義務，應依誠實及信用方法」
    ，民法第148條第1、2項定有明文。又權利之行使，是否以
    損害他人為主要目的，應就權利人因權利行使所能取得之利
    益，與他人及國家社會因其權利行使所受之損失，比較衡量
    以定之。倘其權利之行使，自己所得利益極少而他人及國家
    社會所受之損失甚大者，非不得視為以損害他人為主要目的
    ，此乃權利社會化之基本內涵所必然之解釋（最高法院著有
    71年台上字第737號判例可資參照）。又如上所述，土地法
    第26條既規定有各級政府機關需用公有地時，可利用撥用手
    續完成公有地之撥用，查系爭土地現已作為「國防部參謀本
    部飛彈司令部」軍事基地使用，係台灣南部防空樞紐、台中
    以南指揮管制中心，軍事地位及相關設施均極為重要，被上
    訴人收回系爭土地，並無特定使用計劃，僅在擴展地方財源
    ，兩者相互比較權衡，自不應損害國防安全，兩造間既均屬
    政府機關，既有法定程序可資採用，非無解決之途徑，乃被
    上訴人為覓取財源，竟訴請上訴人拆除地上物及返還土地，
    實有權利濫用之情事。其縱「主張借貸目的已完畢」，「因
    不可預知之情事，自己需用借用物」，行使借用關係之終止
    權，主張終止借用關係，亦難認發生之終止契約之效力。
七、從而，本件被上訴人之主張，為不足採，上訴人之抗辯尚屬
    可信。上訴人本於使用借貸關係及所有權之法律關係，請求
    上訴人將系爭土地上，如附圖台南縣麻豆地政事務所94年8
    月10日土地建物套繪圖所示系爭建地拆除，交還上開二筆土
    地予被上訴人，為無理由，不應准許；原審未及詳查，就此
    部分，為上訴人敗訴之判決，自有未洽。上訴意旨就此部分
    指摘原判決不當，求予廢棄改判，為有理由，爰由本院改判
    如主文第一、二項所示。
八、本件待證事實已臻明確，兩造其餘攻擊防禦方法及舉證，核
    與本件判決結果不生影響，爰不一一詳為論述，附此敘明。
九、據上論結，本件上訴為有理由，依民事訴訟法第450條、第
    78條，判決如主文。
中　　華　　民　　國　　94　　年　　10　   月　　31　　日
                  民事第五庭    審判長法　官　張世展
                                      法　官　王浦傑
                                      法　官　吳上康
上為正本係照原本作成。
如對本判決上訴，須於判決送達後20日內向本院提出上訴狀，未
表明上訴理由者，應於上訴後20日內，向本院提出理由書（須附
繕本）。
中　　華　　民　　國　　94　　年　　11　  月　　 2　　日
                                      書記官  易慧玲
                                                 K
